臺灣臺北地方法院民事判決　　　　　　100年度簡上字第350號
上　訴　人　彭煌
被　上訴人　王健行
上列上列當事人間請求分配表異議之訴事件，上訴人對於中華民
國100年6月30日本院臺北簡易庭100年度北簡字第1823號第一審
判決提起上訴，本院於100年10月5日言詞辯論終結，判決如下：
    主  文
上訴駁回。
第二審訴訟費用由上訴人負擔。
    事實及理由
壹、程序部分：
一、按「債權人或債務人對於分配表所載各債權人之債權或分配
    金額有不同意者，應於分配期日一日前，向執行法院提出書
    狀，聲明異議。前項書狀，應記載異議人所認原分配表之不
    當及應如何變更之聲明」、「異議未終結者，為異議之債權
    人或債務人，得向執行法院對為反對陳述之債權人或債務人
    提起分配表異議之訴。但異議人已依同一事由就有爭執之債
    權先行提起其他訴訟者，毋庸再行起訴，執行法院應依該確
    定判決實行分配」、「聲明異議人未於分配期日起十日內向
    執行法院為前二項起訴之證明，視為撤回其異議之聲明；經
    證明者，該債權應受分配之金額，應行提存」，強制執行法
    第39條、第41條第1、3項分別定有明文。次按「強制執行法
    第41條規定之十日期間，並非訴訟法上之不變期間，聲明異
    議人如逾期起訴，僅發生執行法院得依原定分配表實行分配
    ，不因聲明異議而停止分配之效果。倘執行法院就該異議部
    分之分配金額，尚未實行分配，聲明異議人仍非不得起訴請
    求更正分配表而為分配」，有最高法院72年度台抗字第124
    號裁定可資參照。經查，本院99年度司執字第25015號清償
    借款強制執行事件（下稱系爭強制執行程序），執行法院於
    民國99年12月9日製作分配表（下稱系爭分配表）定於100年
    1月20日上午10時30分在本院民事執行處實行分配，被上訴
    人於99年12月13日收受系爭分配表後，於99年12月21日具狀
    向執行法院聲明異議，嗣上訴人對於被上訴人之聲明異議，
    已於99年12月31日為反對之陳述，經執行法院於分配期日告
    知被上訴人，並就上訴人應受分配之金額予以提存等事實，
    業據本院職權調取系爭強制執行程序卷宗查閱屬實，是本件
    被上訴人雖遲至100年1月31日方向本院提起分配表異議之訴
    ，然經其向執行法院提出後，執行法院既尚未實行分配，揆
    諸前揭說明，堪認被上訴人訴請更正系爭分配表而為分配，
    應屬適法，合先敘明。
貳、實體部分：
一、上訴人起訴主張：被上訴人於96年10月23日向上訴人借款新
    臺幣（下同）50萬元，兩造於借款當時並未約定違約金，是
    系爭分配表項次8所列違約金41萬1000元明顯缺乏根據，且
    上揭違約金係按日息2/1000計算，換算週年利率為72%，遠
    超出民法第205條最高利率週年利率20%之限制，且已構成刑
    法之重利罪。再者，被上訴人向上訴人借款後，自97年1 月
    22日起，依上訴人指示持續每月22日給付1萬5000元予上訴
    人，或存入現金、轉帳至上訴人之國泰世華銀行永和分行第
    0000 00000000帳號帳戶（下稱系爭國泰世華帳戶），或親
    自送付現金予上訴人，用以支付上揭借款利息，遲至98年12
    月為止，被上訴人至少已給付34萬5000元予上訴人。又被上
    訴人於97年1月22日即已支付1萬5000元予上訴人，倘係用以
    支付第一筆違約金，應係在借款逾期清償多日之後，是以，
    上訴人辯稱被上訴人係在借款到期後不清償，央求上訴人寬
    延，而自願支付違約金云云，顯非事實，不足採信。本件被
    上訴人確實已依上訴人指示給付利息，並無遲誤或違約，上
    訴人竟於申報債權時，刻意向法院隱匿被上訴人已依其指示
    繳息之事實，增加申報自98年8月22日起按日息0.2％計算之
    違約金，合計達41萬1000元，於法自有未合。又被上訴人於
    96年10月22日向上訴人借款，係由上訴人指定之代書陳東榮
    辦理，扣除手續費及利息後，被上訴人實際取得之款項僅餘
    35萬元，且被上訴人對於合約書上所約定細項並不明確了解
    ，上訴人自不得請求被上訴人給付借款違約金41萬1000 元
    ，爰依強制執行法第41條第1項之規定提起本訴，求為判命
    ：系爭分配表次序8所列上訴人債權金額91萬1000元，應減
    為50萬元之判決。
二、被上訴人則抗辯略以：被上訴人於96年10月22日向上訴人借
    用50萬元，約定清償日期為97年1月22日，並於96年10月23
    日以被上訴人所有坐落臺北市○○區○○段三小段153地號
    、地目建、面積128平方公尺土地權利範圍1/4，及建號430
    號、門牌號碼臺北市○○區○○路30巷23號4樓、面積149.0
    2平方公尺、權利範圍全部之建物（下稱系爭房地）設定抵
    押權（下稱系爭房地抵押權）為擔保，經地政機關登記在案
    。兩造於設定系爭抵押權當時即就借款違約金部分約定為「
    逾期清償每萬元每日20元」，被上訴人嗣後既未依約按時清
    償，即應給付按日息0.2％計算之違約金。上訴人係因被上
    訴人於上揭借款清償期97年1月22日屆至後，未依約清償，
    乃以本院99年度司拍字第56號裁定為執行名義，於系爭強制
    執行程序聲明參與分配。系爭房地於99年9月24日實施第2次
    公開拍賣並拍定，拍賣價款於99年10月6日繳入本院民事執
    行處，依本院民事執行處通知陳報債權計算書，被上訴人請
    求98年8月22日至99年10月6日之違約金總金額為41萬1000元
    ，是以系爭分配表項次8記載上訴人就拍賣系爭房地所得價
    金得優先受償91萬1000元（含本金50萬元及違約金41萬1000
    元），並無違誤。又兩造約定借款金額為50萬元，借款期間
    從96年10月22日起至97年1月22日止，被上訴人屆期未清償
    ，為避免支付違約金罰款，因此央求上訴人寬延，並自願支
    付一定金額充作補償，是以被上訴人自97年1月22日起陸續
    給付予上訴人之款項，絕非如被上訴人所稱係用以補貼上訴
    人同意延長本金清償期限之利息。被上訴人自97年1月22日
    起每月支付1萬5000元予上訴人，至98年6、7月間被上訴人
    又要求上訴人降為每月付款1萬2000元，並約定以每月22日
    為付款日，自97年1月22日至98年12月1日期間，被上訴人累
    計給付上訴人金額共計21萬400 0元，惟被上訴人自98年8月
    22 日起即分文未付，被上訴人稱每月陸續匯錢予給上訴人
    ，有時用被上訴人名義匯款，有時送至上訴人家等情縱係屬
    實，應該都是在98年8月22日以前的事情，蓋上訴人在98年8
    月22 日以後便已行方不明，只有在98年11月間還曾匯款1次
    給上訴人，且係用以清償98年8月22日前所積欠之違約金。
    被上訴人給付予上訴人之款項總計為21萬4000元，除以每月
    1萬2000元，等於18個月，自上揭借款原訂到期日97年1月22
    日往後推18個月應為98年6月22日，又兩造係約定月頭收款
    ，則上揭借款之清償日應推延至98年7月22日，又兩造於借
    款之初即已約定違約金應以日息0.2％計算，相較於目前一
    般銀行借款，通常會約定利息、遲延利息與違約金，且利息
    、遲延利息與違約金之約定合計多為週年利率10%至20%，若
    以現金卡等之方式借款，所約定之利息、遲延利息與違約金
    合計動輒超過週年利率20%，且一般民間借貸之取息標準亦
    在週年利率20%至30 %之間，上揭借款違約金之約定並無約
    定過高，顯無應由法院依民法第252條酌減之情形，從而上
    訴人請求被上訴人給付98年8月22日至99年10月6日期間按日
    息0.2％計算之違約金41萬1000元，於法有據，系爭分配表
    項次8記載上訴人就拍賣系爭房地所得價金得優先受償91 萬
    1000元（含本金50萬元及違約金41萬1000元），並無違誤等
    語，資為抗辯。
三、原審為被上訴人一部勝訴、一部敗訴之判決，即判決系爭分
    配表次序8上訴人違約金逾11萬2603元部分應予刪除，分配
    金額應更正為61萬2603元，被上訴人其餘請求則經駁回（原
    審為被上訴人敗訴之違約金11萬2603元部分，未據被上訴人
    聲明不服，已告確定）。上訴人對原審判決不利部分（即經
    刪除之違約金29萬8397元，計算式：41萬1000元﹣11萬2603
    元＝29萬8397元）提起上訴，並聲明：(一)原判決不利於上訴
    人部分廢棄。(二)上開廢棄部分，被上訴人第一審之訴駁回；
    被上訴人則答辯聲明：上訴駁回。
四、經查，被上訴人於96年10月23日向上訴人借款，並簽署「土
    地、建築改良物抵押權設定契約書」、「借款契約書」，以
    系爭房地設定系爭房地抵押權為擔保，經地政機關登記在案
    ；因兩造間借款屆期未獲清償，上訴人以本院99年度司拍字
    第56號裁定為執行名義，於系爭強制執行程序中參與分配，
    本院民事執行處於系爭房地拍賣後，在99年12月8日製作系
    爭分配表，其中次序8債權人為上訴人之部分，違約金以日
    息0.2％計算，合計為41萬1000元列入分配表，經通知兩造
    後，執行債務人即被上訴人對於該分配表執行債權人即上訴
    人所列違約金不同意，於該分配期日前向本院具狀聲明異議
    ，經本院通知上訴人後，上訴人亦具狀否認被上訴人之主張
    ；被上訴人自97年1月22日起至98年5月15日止，除97年3 月
    、98年1至3月未給付、97年10月21日轉帳轉入系爭國泰世華
    帳戶7000元、97年12月存入現金3000元外，其餘每月均給付
    上訴人1萬5000元，嗣於98年8月17日、98年11月18日、98年
    12月1日分別轉入系爭國泰世華帳戶2萬4000元、1萬元、500
    0元，總計被上訴人已給付上訴人21萬4000元等情，有國泰
    世華銀行永和分行100年4月7日（100）國世永和字第009001
    0000095號函附上揭帳戶交易明細（見原審卷第17至152頁）
    、本院99年度司拍字第56號裁定（見99年度司執字第39252
    號卷第4頁）、臺北市古亭地政事務所他項權利證明書（見
    99年度司執字第39252號卷第6頁）、「土地、建築改良物抵
    押權設定契約書」（見99年度司執字第39252號卷第7、8頁
    ）、「借款契約書」（見99年度司執字第39252號卷第9頁）
    、土地暨建物登記第一類謄本（見99年度司執字第392 52號
    卷第10至13頁）及系爭分配表（見系爭強制執行程序卷第14
    至16頁）等資料附卷足憑，復為兩造所不爭執（見本院卷第
    20頁反面），堪信為真實。
五、本件被上訴人主張其向上訴人借款50萬元，惟扣除手續費及
    相關利息後，實際僅取得借款35萬元，又兩造於借款當時並
    無約定違約金，是系爭分配表項次8所列借款違約金41萬100
    0元應予剔除，被上訴人之債權額應減為50萬元等情，為上
    訴人所否認，並以上詞抗辯，是本件之爭點厥為：(一)上訴人
    於出借50萬元予被上訴人時有無預扣利息及手續費，上訴人
    是否實際僅交付借款35萬元予被上訴人？(二)兩造就系爭借款
    有無約定違約金？倘認兩造間有違約金之約定，該約定是否
    過高而應予以酌減？上訴人得否請求被上訴人給付違約金？
    茲分述如下：
  (一)關於上訴人於出借50萬元予被上訴人時有無預扣利息及手續
    費，上訴人是否實際僅交付借款35萬元予被上訴人？之部分
    ：
    被上訴人雖於原審主張其向上訴人借款50萬元，惟扣除手續
    費及相關利息後，實際僅取得借款35萬元云云，然經原審以
    本件業經證人代書陳東榮到庭具結證稱被上訴人實際取得借
    款50萬元等語明確，且被上訴人親自簽署之「借款契約書」
    亦載明「甲方（即上訴人）借給乙方（即上訴人）新台幣伍
    拾萬元整，當場以現金全數交（王健行）親收訖」等語，另
    被上訴人於執行法院提起聲明異議狀及本件起訴狀均主張「
    被上訴人向上訴人借款50萬元多年」等情，因而認定上訴人
    於96年10月22日係交付50萬元借款予被上訴人，並未預扣利
    息及手續費，且本件被上訴人起訴之範圍既不及於上開分配
    表所列上訴人之本金債權50萬元，被上訴人就本金債權之分
    配亦未曾依法異議，卻在違約金部分爭執本金數額不實，已
    屬矛盾，加之被上訴人就原審判決不利於其部分並未提起上
    訴，該部份既已告確定，而確定部分違約金11萬2603元即係
    以借款本金50萬元作為計算依據，被上訴人既未不服已經確
    定，則其於上訴審中自不得就該部份之事實再行爭執，從而
    應認上訴人確實交付借款50萬元予被上訴人，並無預扣利息
    及手續費。
  (二)關於兩造就系爭借款有無約定違約金？倘認兩造間有違約金
    之約定，該約定是否過高而應予以酌減？上訴人得否請求被
    上訴人給付違約金？之部分：
    1.被上訴人雖主張兩造於借款當時並未約定違約金，且其自
      97年1月22日起，已依上訴人指示持續於每月22日給付1萬
      5000元予上訴人，遲至98年12月為止，至少已給付34萬50
      00元予上訴人，並無遲誤或違約，上訴人自不得請求其給
      付違約金云云。惟查，兩造親自簽署之「土地、建築改良
      物抵押權設定契約書」載明：「違約金：逾期清償每萬元
      每日新臺幣貳拾元整」、「借款契約書」載明：「違約金
      以每逾一日每萬元20元計算」等語明確，有兩造不爭執之
      「土地、建築改良物抵押權設定契約書」（見99年度司執
      字第39252號卷第8頁）、「借款契約書」（見99年度司執
      字第39252號卷第9頁）附卷足憑，上開文字記載明確，並
      無辭句模糊或文意模稜兩可之情形，另證人陳東榮於原審
      100年6月24日言詞辯論程序復證稱兩造係看過上揭契約書
      後才簽名，所以契約書內容他們都同意等情屬實（見原審
      卷第183頁），堪認兩造間就系爭借款之違約金確實約定
      為逾期清償以每萬元20元即日息0.2％計付，被上訴人空
      言否認兩造借款有約定違約金云云，明顯悖於事實，不足
      採信。再查，證人陳東榮於原審100年6月24日言詞辯論程
      序中復證稱：「...一般清償期限是3個月，這次兩造約定
      是如果3個月沒有還就1個月付1萬5000元，究竟是違約金
      或是利息是被告（即上訴人）跟原告（即被上訴人）自己
      約定的，我沒有介入，但是我好像有聽到他們有約沒有還
      就1個月給1萬5000元，...」等語明確（見原審卷第183頁
      ），參以卷附「土地、建築改良物抵押權設定契約書」明
      確記載：「債務清償日期：中華民國97年1月22日，違約
      金：逾期清償每萬元每日新臺幣貳拾元整」等字樣（見99
      年度司執字第39252號卷第8頁），而被上訴人自97年1月
      22 日起至98年5月15日止，除97年3月、98年1至3月未給
      付、97年10月21日轉帳轉入系爭國泰世華帳戶7000元、97
      年12月存入現金3000元外，其餘每月均給付上訴人1萬500
      0元，嗣於98年8月17日、98年11月18日、98年12月1日分
      別轉入系爭國泰世華帳戶2萬4000元、1萬元、5000元，總
      計被上訴人已給付上訴人21萬4000元，為兩造所不爭執，
      已如前述，佐以本件倘依兩造原先約定違約金以日息0.2
      ％計算其金額明顯高於1萬5000元，堪認上訴人辯稱被上
      訴人於97年1月22日清償期屆至後無法清償借款，為避免
      支付違約金罰款，央求上訴人寬延，並自願支付一定金額
      予上訴人充作補償，因而自97年1月22日起每月支付1萬50
      00元予上訴人，至98年6、7月間被上訴人又要求降至每月
      付款1萬2000元，並約定以每月22日為付款日，自97年1月
      22日至98年12月1日期間，被上訴人共計給付21萬4000 元
      予上訴人一節應為可採信，至被上訴人主張其至98年12月
      止交付共計34萬5000元款項予上訴人之部分，因被上訴人
      就超過前揭21萬4000元部分之金額，未能提出任何證據以
      實其說，其所為前揭主張，無足採信。末查，被上訴人自
      97年1月22日至98年12月1日期間共計給付21萬4000元予上
      訴人，以兩造嗣後協議被上訴人因屆期未清償每月應補貼
      1萬2000元予上訴人之標準計算，被上訴人已補貼18期予
      上訴人（21萬4000元÷1萬2000元＝18），則上訴人請求
      被上訴人自98年8月22日起（即自借款清償日97年1月22日
      起往後推延18個月）給付違約金，應屬可採。
    2.按「當事人得約定債務人不履行債務時，應支付違約金」
      、「約定之違約金額過高者，法院得減至相當之數額」，
      民法第250條第1項、第252條分別定有明文。再按「其約
      定之違約金過高者，得由法院依職權予以酌減。契約當事
      人約定之違約金是否過高，應依一般客觀之事實、社會經
      濟狀況、當事人實際上所受損害及債務人如能如期履行債
      務時，債權人可享受之一切利益為衡量標準。而債務已為
      一部履行者，法院亦得比照債權人所受利益，減少其數額
      。是當事人所受之一切消極損害（即可享受之預期利益）
      及積極損害，均應加以審酌」、「違約金，除當事人另有
      訂定外，視為因不履行而生損害之賠償總額。但約定如債
      務人不於適當時期，或不依適當方法履行債務時，即須支
      付違約金者，債權人於債務人不履行時，除違金外，並得
      請求履行或不履行之損害賠償，民法第二百五十條第二項
      定有明文。是違約金有賠償性違約金及懲罰性違約金，其
      效力各自不同。前者以違約金作為債務不履行所生損害之
      賠償總額。後者以強制債務之履行為目的，確保債權效力
      所定之強制罰，於債務不履行時，債權人除得請求支付違
      約金外，並得請求履行債務，或不履行之損害賠償。當事
      人約定之違約金究屬何者，應依當事人之意思定之。如無
      從依當事人之意思認定違約金之種類，則依民法第二百五
      十條第二項規定，視為賠償性違約金」，有最高法院84年
      度台上字第978號、86年度台上字第1620號判決可資參照
      。承前所述，兩造於「土地、建築改良物抵押權設定契約
      書」、「借款契約書」約定逾期清償以每萬元20元即日息
      0.2％計付違約金，並未特別約定為懲罰之性質，則依前
      揭說明，上揭違約金應視為賠償性違約金，亦即因不履行
      而生損害之賠償總額。本院審酌本件債權原本僅50萬元，
      如按日息0.2％（即年息73％）計算系爭分配表所載98年8
      月22日至99年10月6日期間之違約金，金額高達41萬1000
      元，衡以目前一般銀行定期存款之利率均已降至年息5％
      以下，雖然向一般銀行借款，亦會約定利息、遲延利息與
      違約金，而各該利息、遲延利息與違約金之約定合計多為
      年息10％至20％，若以現金卡等之方式借款，則所約定之
      利息、遲延利息與違約金合計動輒超過年息20％，惟前述
      銀行借貸之違約金約定，同有得適用民法第250條規定為
      個案審查之餘地，並不足為有利上訴人之認定，上訴人雖
      又謂一般消費者向銀行借貸仍受有諸多限制，上訴人並非
      系爭房地之第一順位之抵押權人，就抵押物求償須承受較
      高之風險，且目前一般民間借貸之取息標準，尚在年息20
      ％至30％之間，但其既未能提出證據證明其所受損害以原
      約定方式計算確屬相當，本院綜合上情研判，本件違約金
      約定以日息0.2％（即年息73％）計付顯然過高，應予酌
      減至年息20％，始為適當。故系爭分配表上所列項次8違
      約金部分，以本金50萬元計算，超過年息20％部分，不得
      計入分配表內應受分配之金額。又本件借款並無預扣利息
      及手續費之情事，業如前述，是違約金之計算，自應以本
      金50萬元計算之，從而，原判決已確定之被上訴人應給付
      上訴人自98年8月22日起99年10月6日止總計11萬2603元違
      約金（計算公式：98年8月22日至99年10月6日共計411日
      ，50萬（20%365）411≒11萬2603元，以下四捨五
      入）已屬合理，逾此部分之違約金上訴人則不得請求，從
      而，系爭分配表次序8上訴人違約金部分應減為11萬2603
      元，分配金額則應更正為61萬2603元。
六、綜上所述，被上訴人爰依強制執行法第41條第1項之規定，
    請求系爭分配表次序8上訴人違約金部分應減為11萬2603元
    ，分配金額應更正為61萬2603元，為有理由，應予准許，逾
    此範圍之請求，則屬無據，應予駁回。是則原審判決系爭分
    配表次序8上訴人違約金部分應減為11萬2603元，分配金額
    應更正為61萬2603元，於法並無不合。上訴意旨指摘原判決
    不當，就前述經酌減而不得請求之違約金部分，求予廢棄改
    判，為無理由，應予駁回其上訴。
七、至兩造其餘之攻擊防禦方法及證據資料，經本院斟酌後，認
    為均不足以影響本判決之結果，自無一一詳予論述之必要，
    附此敘明。
八、據上論結，本件上訴為無理由，依民事訴訟法第436條之1第
    3項、第449條第1項、第78條，判決如主文。
中    華    民    國   100    年    10    月    28    日
                 民事第六庭    審判長法  官  林麗真
                                     法  官  張文毓
                                     法  官  李家慧
以上正本係照原本作成。
本判決不得上訴。
中    華    民    國   100    年    10    月    28    日
                                     書記官  康翠真